【裁判字號】    95,台上,2257
【裁判日期】    951005
【裁判案由】    拆屋還地
【裁判全文】
最高法院民事判決            九十五年度台上字第二二五七號
上  訴  人  財團法人台灣省天主教會新竹教區
法定代理人  丙○○
訴訟代理人  林進塗律師
上  訴  人  甲○○
訴訟代理人  任  兵律師
被 上訴 人  乙○○
訴訟代理人  任  兵律師
上列當事人間請求拆屋還地事件，上訴人對於中華民國九十四年
四月十九日台灣高等法院第二審判決（九十三年度重上字第六三
八號），各自提起上訴，本院判決如下：
    主  文
原判決關於駁回上訴人財團法人台灣省天主教會新竹教區請求對
造上訴人甲○○及被上訴人交還如第一審判決附圖所示Ｈ、Ｉ、
Ｊ部分之建物之訴，及駁回上訴人甲○○就財團法人台灣省天主
教會新竹教區請求其自如第一審判決附圖所示Ａ、Ａ１、Ａ２、
Ｂ、Ｂ１、Ｃ、Ｄ、Ｄ１、Ｆ、Ｆ１、Ｇ部分之建物遷出，將該
等建物及其坐落之土地交還，暨自如第一審判決附圖所示Ｈ、Ｉ
、Ｊ部分之建物遷出及交還其坐落之土地之上訴，與各該訴訟費
用部分廢棄，發回台灣高等法院。
上訴人甲○○之其他上訴駁回。
第三審訴訟費用，關於駁回上訴人甲○○其他上訴部分，由上訴
人甲○○負擔。
    理  由
本件上訴人財團法人台灣省天主教會新竹教區（下稱天主教會新
竹教區）之法定代理人於第二審程序已變更為丙○○，並據其具
狀聲明承受訴訟，茲原判決仍列劉堂為天主教會新竹教區之法
定代理人，乃屬誤載，合先敘明。
次查天主教會新竹教區主張：坐落桃園縣中壢市○○段四五Ｏ地
號及四五Ｏ之一地號土地（下稱系爭土地）及其上如第一審判決
附圖（下稱附圖）所示Ａ、Ａ１、Ａ２、Ｂ、Ｂ１、Ｃ、Ｄ、Ｄ
１、Ｅ、Ｆ、Ｆ１、Ｇ、Ｈ、Ｉ、Ｊ部分之建物（下稱系爭建物
）為伊所有，於民國六十五年間借予對造上訴人甲○○（下稱甲
○○）開設聖心幼稚園後，由甲○○及其配偶即被上訴人占用迄
今，其間甲○○未經伊同意並於系爭土地上搭建如附圖所示Ｋ、
Ｌ、Ｍ、Ｎ、Ｏ、Ｐ、Ｑ、Ｒ部分之地上物（下稱系爭地上物）
。茲因聖心幼稚園已停止招生，且伊亦計劃收回系爭土地及建物
作為「愛家啟智中心」之用，惟甲○○及被上訴人經伊限期搬離
並交還系爭土地及建物，均置之不理，伊乃以起訴狀繕本之送達
終止伊與甲○○間之使用借貸關係等情，爰依民法第四百七十條
、第四百七十二條第一項第一款及第七百六十七條之規定，求為
命：（一）甲○○拆除系爭地上物及自系爭建物遷出，並將該等
建物及系爭土地交還予伊；（二）被上訴人將如附圖所示Ｈ、Ｉ
、Ｊ部分之建物交還予伊之判決（天主教會新竹教區對被上訴人
逾上開部分之請求，已受勝訴判決確定）。
甲○○及被上訴人則以：天主教會新竹教區僅提供系爭土地及坐
落其上之教堂及宿舍一間予甲○○開設聖心幼稚園，至其餘建築
設施則為甲○○所興建。又甲○○按月給付租金新台幣二萬元予
天主教會新竹教區，依土地法之規定，除有相反之意思表示外，
應解為不定期租賃，但非永久，倘無習慣可循，則應請求法院酌
定期限，是本件訴訟在聲請法院酌定期限前提起，於法不合。且
聖心幼稚園係停止招生一年，亦非停辦等語，資為抗辯。
原審審理結果，以：天主教會新竹教區主張系爭土地為其所有，
連同系爭建物現由甲○○及被上訴人占用，甲○○並於系爭土地
上搭建系爭地上物之事實，有土地登記謄本及照片可證，且為甲
○○及被上訴人所不爭，自堪信為真實。雖兩造對於系爭建物（
教堂除外）為何人所有，各執一詞，但查甲○○及被上訴人不爭
執真正之座談會紀錄（下稱系爭座談會紀錄），其第五項第一點
及第四點記載：包括甲○○、被上訴人及教區主教在內之出席人
員均同意聖心幼稚園隸屬於天主教會新竹教區，甲○○興建之教
室七間，董事會核准其離職時無價奉獻教會，繼續辦學之用，參
以證人張森永證稱：如附圖所示Ｈ、Ｉ、Ｊ部分之建物係伊所蓋
等語，足見系爭建物除如附圖所示Ｈ、Ｉ、Ｊ部分之建物係甲○
○所有外，其餘為天主教會新竹教區所有。又甲○○及被上訴人
提出仁美里幼稚園規則摘要，抗辯甲○○與天主教會新竹教區間
有租賃關係存在，經查該規則摘要第九項所謂資助並不等同租賃
，且資助之對象為神父亦非天主教會新竹教區，加上須俟償還園
長投資後始資助，自難作為甲○○與天主教會新竹教區間有租賃
關係存在之認定依據。而證人雷春蘭幫甲○○及親眼目睹甲○○
付錢予神父，則僅二次或一次，且不知付錢作何用途，其證言亦
無法證明甲○○與天主教會新竹教區間有租賃關係存在。因此，
甲○○及被上訴人所辯租賃關係存在一節，並無可採；天主教會
新竹教區主張其將系爭土地及除如附圖所示Ｈ、Ｉ、Ｊ部分外之
系爭建物借予甲○○使用，則屬真實。而上開使用借貸之目的係
供甲○○開設聖心幼稚園之用，其既自承該幼稚園自九十二年八
月二十六日提起本件訴訟起，至同年十一月三日第一審法院履勘
現場止，均未招生，且經該法院勘驗屬實，即應認使用業已完畢
。至甲○○嗣向桃園縣政府申請獲准停辦一年，則係臨訟所為，
不得據以謂使用尚未完畢。綜上所述，天主教會新竹教區本於所
有權之作用及使用借貸之法律關係，請求甲○○拆除系爭地上物
及自系爭建物遷出，並將系爭土地及除如附圖所示Ｈ、Ｉ、Ｊ部
分外之系爭建物交還予天主教會新竹教區，洵屬有據，應予准許
；至請求甲○○及被上訴人交還如附圖所示Ｈ、Ｉ、Ｊ部分之建
物，則屬無據，不應准許，為其心證之所由得。因而將第一審所
為天主教會新竹教區勝訴之判決部分廢棄，改判駁回天主教會新
竹教區上開不應准許部分之訴，並維持前開應予准許部分之第一
審判決，駁回甲○○此部分之上訴。
惟查證人張森永於原審證稱：原為鐵皮屋，伊將鐵柱包起來，砌
牆並施作地板，外型仍然一樣，僅係改建等語（原審卷四九頁）
，由是以觀，所謂由其興建之建物即如附圖所示Ｈ、Ｉ、Ｊ部分
之建物，似非新建，而係原有鐵皮屋改建而成。況系爭座談會紀
錄第五項第四點後段，就甲○○所建之七間教室，亦載明於其離
職時無價奉獻教會（一審卷一Ｏ三頁）。準此，如附圖所示Ｈ、
Ｉ、Ｊ部分之建物是否為甲○○所有，非無疑義。次查系爭座談
會紀錄第五項第四點前段既記載甲○○興建之教室計有七間，倘
如附圖所示Ｈ、Ｉ、Ｊ部分之建物非此七間教室全部，則除原審
認定係甲○○所有如附圖所示Ｈ、Ｉ、Ｊ部分之建物及兩造均不
爭執係天主教會新竹教區所有如附圖所示Ｅ部分之教堂外，系爭
建物尚有何部分為甲○○所建，自應先予釐清，始能判斷天主教
會新竹教區請求甲○○自如附圖所示Ａ、Ａ１、Ａ２、Ｂ、Ｂ１
、Ｃ、Ｄ、Ｄ１、Ｆ、Ｆ１、Ｇ部分之建物遷出並交還該等建物
及其坐落土地應否准許。又原審既認定如附圖所示Ｈ、Ｉ、Ｊ部
分之建物為甲○○所有，天主教會新竹教區可否請求甲○○自此
等建物遷出，且在拆除前，甲○○如何交還該等建物坐落之土地
，均值商榷。乃原審就上開各項未加調查審酌，即以前揭理由，
除駁回甲○○其他上訴部分外，而為天主教會新竹教區及甲○○
不利之判決，不免速斷。渠等上訴論旨，各自指摘原判決於其不
利部分（駁回甲○○其他上訴部分除外）為不當，求予廢棄，非
無理由。至駁回甲○○其他上訴部分，原審以前揭理由，維持第
一審就此部分所為天主教會新竹教區勝訴之判決，駁回甲○○此
部分之上訴，經核於法並無違誤。甲○○上訴論旨，就原審取捨
證據、認定事實之職權行使，指摘此部分之原判決為不當，聲明
廢棄，非有理由。
據上論結，本件天主教會新竹教區之上訴為有理由；甲○○之上
訴為一部有理由，一部無理由。依民事訴訟法第四百七十七條第
一項、第四百七十八條第二項、第四百八十一條、第四百四十九
條第一項、第七十八條，判決如主文。
中    華    民    國  九十五  年    十    月    五    日
                      最高法院民事第六庭
                          審判長法官  許  朝  雄
                                法官  謝  正  勝
                                法官  鄭  玉  山
                                法官  吳  麗  女
                                法官  袁  靜  文
      本件正本證明與原本無異
                                      書  記  官
中    華    民    國  九十五  年    十    月   十九   日
                                                  Ｒ


司法院資訊處製作；財團法人民間司法改革基金會備份。
